【裁判字號】    89,上重訴,1184
【裁判日期】    891031
【裁判案由】    殺人
【裁判全文】
臺灣高等法院臺南分院刑事判決          八十九年度上重訴字第一一八四號  Ａ
      上  訴  人
      即  被  告  甲  ○  ○
      選任辯護人  鄭  和  傑  律師
右上訴人因殺人案件，不服臺灣臺南地方法院八十九年度重訴字第六號中華民國八十
九年九月八日第一審判決（起訴案號：臺灣臺南地方法院檢察署八十八年度偵字第一
四二九九號、八十八年度偵字第一五０二三號、八十九年度偵字第三一三０號），提
起上訴，本院判決如左：
      主      文
原判決撤銷。
甲○○共同殺人，累犯，處無期徒刑，褫奪公權終身。
      事      實
一、甲○○曾於民國八十四年間犯賭博罪，經本院院判處有期徒刑十月確定，於八十
    六年三月二十三日執行完畢，仍不知悔改，竟與唐榮宏、王明助（以上二人經原
    審法院通緝中），於八十七年十二月二十三日凌晨四時二十分許，自臺南市○○
    區○○路二段三五號「路易十三ＫＴＶ」飲酒作樂完畢，步出該店大門時，見前
    方周信雄、楊育彰與侯淑敏三人亦步出該店走向停車場在前，唐榮宏對甲○○與
    王明助稱其認識周信雄為老師，曾一起喝過酒，乃向周信雄招呼喊：「老師要回
    去嗎？再見。」時，不獲周信雄置理，周某並私下稱「哭爸」（台語），唐榮宏
    、甲○○與王明助見狀不滿周信雄稱「哭爸」，王明助先持檳榔渣擲向周信雄，
    嗣雙方六人在該店前代客泊車處講話後，唐榮宏先走向周信雄身後，突出右腳踢
    其背部，甲○○、王明助與唐榮宏共同基於殺人之犯意聯絡，由王明助出雙拳毆
    打周信雄頭部四拳，周信雄倒地，再以右腳踹周信雄頭部，甲○○跑過來，以右
    腳踹倒在地上周信雄頭部二下後，甲○○與唐榮宏、王明助再去追打楊育彰未著
    後，回頭見周信雄起身坐在地上再站起來，王明助又出左拳毆打周信雄臉部，周
    信雄倒地，再以右腳踹其胸部三下，甲○○此時又過來，全然不顧周信雄躺在地
    上已無反抗阻擋力量，猛力以右腳踹周信雄之頭部二下，侯淑敏見狀，跪地向其
    等三人哀求不要再打，甲○○與唐榮宏，非但一面拳毆、腳踹周信雄頭部、身體
    ，一面稱：「你以為你是老大，給你死。」，迨拳毆、腳踹周信雄完畢後，甲○
    ○與唐榮宏、王明助三人始搭計程車揚長離去，侯淑敏與楊育彰趕緊叫人將周信
    雄送醫急救，延至同年月二十八日凌晨一時四十三分許，周信雄因頭部左、右顳
    外傷、顱頂部骨折，致顱內腦出血二百ＣＣ而死亡。
二、案經周信雄之妻乙○○告訴及臺南市警察局第四分局報請臺灣臺南地方法院檢察
    署偵查起訴。
      理      由
一．訊據上訴人即被告甲○○供認於右開時、地，被害人周信雄被共同被告唐榮宏、
    王明助拳毆、腳踹倒地後，其以右腳踹被害人身體二下，胸部一下，頭部一下等
    情。惟否認與共同被告唐榮宏、王明助有殺害被害人之犯意聯絡，辯稱：因被害
    人未回應共同被告唐榮宏「再見」之招呼，且罵「哭爸」，其與共同被告唐榮宏
    、王明助走到計程車旁邊以後，共同被告唐榮宏馬上回轉跟其等說被害人罵其「
    哭爸」，其等始起意毆打被害人，其等並未在一輛計乘車旁謀議要打死被害人，
    行為過程被告不是元兇，致命傷非其所毆打，當時毆打被害人時，其等均空手，
    未持有任何兇器，僅因酒後失控，並無殺人犯意，證人侯淑敏見狀，跪地向其等
    三人哀求不要再打，因其已醉不清楚，其等未向被害人稱：「你以為你是老大，
    給你死。」，被告投案主動供出共同被告王明助，被告亦非不願和解，而是經濟
    能力不好云云。經查：
（一）被告對於共同被告唐榮宏向被害人打招呼，被害人罵「哭爸」，共同被告王明
      助因不滿被害人稱「哭爸」先持檳榔渣擲向被害人以及其與共同被告唐榮宏、
      王明助於右開時、地共同拳毆、腳踹被害人等事實，業據其於警訊時、偵查中
      、原審審理時及本院審理時坦承不諱，核與目擊證人即與被害人同往前開「路
      易十三ＫＴＶ」飲酒唱歌之侯淑敏於警訊時及偵查中、楊育彰於警訊時證述之
      情節大致相符，而證人侯淑敏見被告與共同被告唐榮宏、王明助拳毆腳踹被害
      人時，跪地向其等三人哀求不要再打，被告與共同被告唐榮宏二人非但一面拳
      毆、腳踹被害人頭部、身體，一面揚言稱：「你以為你是老大，給你死。」，
      亦經證人侯淑敏於警訊時證述無誤，並有現場照片六張附於相驗卷可稽及「路
      易十三ＫＴＶ」命案現場錄影帶二捲可資佐證，且於偵查中經播放該錄影帶供
      被告指認亦供承上述犯行無訛。又被告於本院審理時供稱：「（什麼原因動手
      打周信雄？）唐榮宏和周信雄打招呼，周信雄罵唐榮宏『哭爸』，唐榮宏和王
      明助就過去打周信雄，我是後來再踹周信雄二腳。」「（你們雙方六人在該店
      代客泊車前講些什麼話？）沒有，我們出來時，唐榮宏向周信雄打招呼，周信
      雄唐榮宏『哭爸』，唐榮宏就空手打周信雄。」「（後來雙方六人在該店前
      代客泊車處講話以後，你和唐榮宏與王明助三人在一輛計程車旁謀議，要殺周
      信雄？）沒有，我說我醉了，我要回去睡覺。」「（為什麼唐榮宏、王明助又
      走回去？）唐榮宏說周信雄罵他『哭爸』心裡不舒服，王明助跑回去打周信雄
      。」等語，參以偵查中播放前開錄影帶內容：「：：：唐榮宏與周信雄（老師
      ）打招呼，Ａ君（男，指共同被告王明助）丟一個東西，雙方六人在泊車站講
      話，唐榮宏、甲○○與Ａ君先走向計程車，唐榮宏再走過來，以右腳踢周信雄
      背部，Ａ男出雙拳打周信雄頭部四下，周信雄倒地，再以右腳踹周信雄頭部，
      甲○○跑過來，又用右腳踹倒在地上之周信雄頭部二下，唐榮宏、甲○○與Ａ
      男再過去毆打楊育彰，周信雄坐在地上，楊育彰逃跑，周信雄站起來，Ａ男又
      先出左拳毆打周信雄臉部，周信雄倒地，Ａ男再以右腳踹周信雄胸部三下，甲
      ○○又過來以右腳踹倒在地上之周信雄的頭部二下，甲○○、唐榮宏與Ａ男供
      乘計程車離去。」等情，並無證據證明被告與共同被告唐榮宏、王明助有在一
      輛計程車旁謀議殺被害人，被告所辯其等並未在計程車旁謀議要打死被害人，
      非無可採。又從前開錄影帶內容可看出被告先後二次以右腳踹倒在地上之周信
      雄頭部二下，故被告自白於右開時、地，以右腳踹被害人周信雄身體二下，胸
      部一下，頭部一下等情，與事實不符，被告此部分之自白，自不得作為其腳踹
      被害人部位之證據。而被害人於右開時、地，遭被告與共同被告唐榮宏、王明
      助拳毆、腳踢倒地與腳踹頭部，經人送醫急救後，因頭部左、右顳外傷、顱頂
      部骨折，致顱內腦出血二百ＣＣ而死亡（顱內出血超過一百五十西西會造成死
      亡），亦經臺灣臺南地方法院檢察署檢察官督同法醫師相驗、解剖屍體鑑定屬
      實，有勘驗筆錄、相驗屍體證明書、解剖紀錄、法務部法醫研究所八十八年四
      月六日法醫所八八文理字第０三八二號函所附（）法醫所醫鑑字第一二九六
      號鑑定書各一份附於相驗卷可按與國立成功大學醫學院附設醫院與行政院衛生
      署臺南醫院之病歷等資料及Ｘ光片可參。
（二）按頭部、胸部及背部為人體要害部位，遭受外力重擊，極易致人於死，此乃一
      般常識，亦為被告與共同被告唐榮宏、王明助三人所明知，本案被告與共同被
      告唐榮宏、王明助三人因細故而分別拳毆、腳踢被害人頭部、胸部與背部，先
      由共同被告唐榮宏先走向被害人身後，突出右腳踢其背部，再由共同被告王明
      助出雙拳毆打被害人頭部四拳，被害人倒地，再以右腳踹被害人頭部，此時被
      告跑過來，亦以右腳踹倒在地上之被害人頭部二下，嗣被害人起身坐在地上再
      站起來，共同被告王明助又出左拳毆打被害人臉部，被害人又倒地，再以右腳
      踹其胸部三下，被告此時又過來，猛力以右腳踹被害人之頭部二下，證人侯淑
      敏見狀，跪地向其等三人哀求不要再打，被告與與共同被告唐榮宏，非但一面
      拳毆、腳踹被害人頭部、身體，一面稱：「你以為你是老大，給你死。」，迨
      毆打、腳踹被害人完畢後，被害人傷重，被告與共同唐榮宏、王明助竟不顧被
      害人死活，未將其送醫急救，反而搭計程車揚長離去。被害人遭被告與共同被
      告唐榮宏、王明助拳毆、腳踹，受有頭部左、右顳外傷、顱頂部骨折，顱內腦
      出血達二百ＣＣ，可見被告與共同被告唐榮宏、王明助三人當時拳毆、腳踹被
      害人頭部之力量甚重極猛，殺意之堅，其等三人有共同殺人之犯意聯絡甚明。
      而被害人因被告與共同被告唐榮宏、王明助拳毆、腳踹致頭部左、右顳外傷、
      顱頂部骨折，顱內腦出血達二百ＣＣ，經送醫急救，不治死亡，被害人之死亡
      與被告甲○○、唐榮宏、王明助三人之殺人行為，應有相當因果關係，被告與
      共同被告唐榮宏、王明助三人自應負殺人既遂罪責，被告所辯當時毆打被害人
      時，其等均空手，未持有任何兇器，僅因酒後失控，並無殺人犯意云云，顯係
      事後卸責之詞，不足採信。事證明確，被告犯行堪以認定。
二、核被告所為，係犯刑法第二百七十一條第一項之殺人罪。被告與唐榮宏、王明助
    三人對於犯罪之實施，有犯意聯絡及行為分擔，皆為共同正犯。又被告曾於八十
    四年間犯賭博罪，經本院判處有期徒刑十月確定，於八十六年三月二十三日執行
    完畢，有臺灣高等法院被告全國前案紀錄表一份附於本院卷足參，五年以內再犯
    本案有期徒刑以上之罪，為累犯，除殺人罪法定刑為死刑、無期徒刑部分不得加
    重外，應依刑法第四十七條之規定加重其刑。
三、原審以被告罪證明確，予以論罪科刑，固非無見，惟查（一）共同被告唐榮宏因
    向被害人招呼喊：「老師要回去嗎？再見。」時，不獲被害人置理，並私下稱「
    哭爸」，引起被告與共同被告唐榮宏、王明助不滿，共同被告唐榮宏先走向被害
    人身後，突出右腳踢其背部，被告及共同被告王明助分別以拳毆、腳踹被害人，
    被告與共同被告唐榮宏、王明助三人並未在一輛計程車旁謀議，其等三人係基於
    共同殺人之犯意聯絡，而共同殺害被害人，已如前述，原判決認定被告與共同被
    告唐榮宏、王明助殺害被害人之前，在一輛計程車旁謀議，與事實不符，尚有未
    洽。（二）被告於八十四年間犯賭博罪，經本院判處十月確定，因縮刑期滿，於
    八十六年三月二十三日執行完畢，原判決認係八十六年四月四日執行完畢，亦有
    未當。被告上訴稱其等係喝酒、打架，因被害人罵其等「哭爸」，後來共同被告
    唐榮宏、王明助就打被害人，其只打二拳，致命傷非其所為，判死刑太重云云，
    固無足取，惟原判決既有可議，應由本院將原判決予以撤銷改判。爰審酌被告犯
    罪之動機、目的、手段、品行、因細故即出手殺人，嚴重影響社會治安、迄今未
    與被害人之家屬成立和解，賠償被害人之家屬等一切情狀，量處無期徒刑，並宣
    告褫奪公權終身。
據上論結，應依刑事訴訟法第三百六十九條第一項前段、第三百六十四條、第二百九
十九條第一項前段、刑法第二十八條、第二百七十一條第一項、第四十七條、第三十
七條第一項、第三項，判決如主文。
本案經檢察官李傳來到庭執行職務。
中    華    民    國      八十九      年      十        月    三十一    日
                                  臺灣高等法院臺南分院刑事第二庭
                                      審判長法官  游    明    仁
                                            法官  林    永    茂
                                            法官  陳    清    溪
右正本證明與原本無異。
如不服本判決，應於判決送達後十日內向本院提出上訴狀，其未敘述理由者並應於提
出上訴狀後十日內向本院補提理由書（應附繕本)。
                                      法院書記官  嚴    巧    花
中    華    民    國      八十九      年      十一      月      六      日
附錄本案論罪科刑法條全文：
刑法第二百七十一條
殺人者，處死刑、無期徒刑或十年以上有期徒刑。
前項之未遂犯罰之。
預備犯第一項之罪者，處二年以下有期徒刑。


司法院資訊處製作；財團法人民間司法改革基金會備份。
